【裁判字號】    98,再,13
【裁判日期】    980909
【裁判案由】    遷讓房屋
【裁判全文】
臺灣高等法院臺中分院民事判決            98年度再字第13號
再審原告    臺中商業銀行股份有限公司
法定代理人  乙○○
訴訟代理人  傅國光律師
再審被告    甲○○○○○○○○.
            丙○○
共      同
訴訟代理人  張慶宗律師
上列當事人間遷讓房屋事件，再審原告對於中華民國97年11月11
日本院97年度上更(一)字第31號確定判決提起再審，本院於民國98
年8月26日言詞辯論終結，玆判決如下：
    主  文
再審之訴駁回。
再審訴訟費用由再審原告負擔。
    事實及理由
一、再審原告主張：本院97年度上更(一)字第31號確定判決（下稱
    原確定判決），有民事訴訟法第四百九十六條第一項第二款
    之判決理由與主文顯有矛盾之再審事由。緣再審被告丙○○
    於民國（下同）86年11月4日及88年11月8日分別提供所有坐
    落台中市○區○○○段（下稱麻園頭段）83之21地號土地及
    其上同段14924至14936建號暨共同使用部分即同段14937建
    號計13戶房屋（含車位），與前於73年3月24日提供坐落台
    中市○區○○段1小段5之2地號土地及其上同段第730建號房
    屋，分別設定本金最高限額抵押權新台幣（下同）1億4400
    萬元及1400萬元，作為向再審原告實際借款合計1億2500萬
    元之擔保。前開借款清償期於90年12月5日屆至，丙○○未
    依約清償，截至91年12月31日止，尚積欠再審原告借款本金
    1億2500萬元及利息、違約金，總計1億3826萬4212元。再審
    原告為受清償，與丙○○於92年3月6日達成協議，由丙○○
    將其所有前開設定抵押之房地作價1億2500萬元償債予再審
    原告，並於92年6月12日辦畢所有權移轉登記，由再審原告
    取得上開抵押物之所有權。惟丙○○除交付部分房地外，迄
    未交付系爭建物：門牌號碼台中市○區○○路（下稱公益
    路）155巷102號（即麻園頭段14924建號）建物（一層面積
    98.8平方公尺、一層增建面積47.08平方公尺《如前訴訟程
    序第一審判決附圖[下稱附圖]所示Ｆ部分地面層》、二層面
    積179.24平方公尺、二層增建面積43.86平方公尺《如附圖
    所示Ｆ部分二層》、騎樓面積45.46平方公尺，地下一層面
    積366.84平方公尺、附屬建物陽台面積24平方公尺、雨遮面
    積2.03平方公尺），及共同使用部分（即麻園頭段14937建
    號，面積1582.72平方公尺，權利範圍1萬分之2344；含停車
    位編號B3：7號，權利範圍1萬分之125，B3：8號，權利範圍
    1萬分之115，B3：15號，權利範圍1萬分之125）；門牌號
    碼公益路155巷102號2樓（即麻園頭段14926建號）建物（面
    積107.72平方公尺、附屬建物陽台面積13.45平方公尺、雨
    遮面積1.97平方公尺），及共同使用部分（即麻園頭段1493
    7建號，面積1582.72平方公尺，權利範圍1萬分之608，含停
    車位編號B2：14號，權利範圍1萬分之125，B3：13號，權利
    範圍1萬分之62，B3：14號，權利範圍1萬分之62）；門牌
    號碼公益路155巷106號（即麻園頭段14925建號）建物（面
    積106.46平方公尺、附屬建物陽台面積5.56平方公尺、增建
    涼棚面積49.3平方公尺《如附圖所示Ｅ部分》），及共同使
    用部分（即麻園頭段14937建號，面積1582.72平方公尺，權
    利範圍1萬分之442；含停車位編號B2：13號，權利範圍1萬
    分之115）。再審被告係以其二人間於88年5月5日、88年6月
    28日、90年12月17日簽訂之三份房屋租賃契約，援引民法第
    四百二十五條之規定而拒絕遷讓交付系爭建物。惟丙○○曾
    於88年11月10日出具切結書予再審原告，表示其所提供包含
    系爭建物在內之抵押物目前未出租，嗣後如欲出租他人使用
    ，需以書面通知再審原告，再審原告不知前開88年二份租約
    存在，亦未接獲90年底訂立租約之通知；且上開三份租約內
    容有違常情，例如租期長達20年，租賃標的相同且租期重疊
    ，租金或其他租賃條件卻互異，又系爭建物經中華不動產鑑
    定中心鑑定結果，合理月租金為23萬5402元，上開租約竟分
    別有前7年或前5年免付租金之約定，再審被告雖謂係以200
    萬元押租金之孳息抵充租金，然200萬元年息約3萬元，以此
    計算平均月租金僅2500元，顯不合理，況再審被告不能證明
    收取200萬元押租金，且藍寶石牙醫診所於88年7月16日已開
    始營業，90年12月17日之租約中竟再次約定由承租人自行裝
    潢房屋，顯有矛盾；藍寶石牙醫診所雖登記再審被告呂佳霖
    為負責人，實際由包括訴外人王建中等多名牙醫聯合執業，
    而王建中為丙○○之子、呂佳霖之夫，即再審被告二人為婆
    媳關係，丙○○自90年8月5日即不再付息，卻於清償期90年
    12月5日屆至後之90年12月17日，與呂佳霖就系爭建物重複
    公證租約，上開三份租約，顯係再審被告為圖謀來日抵押物
    被強制執行時，援引買賣不破租賃原則對抗買受人，而為通
    謀虛偽意思表示，應屬無效，再審被告不能據此拒絕遷讓，
    其等自再審原告92年6月12日取得系爭建物所有權後仍繼續
    使用系爭建物，自屬無權占有，並受有相當於租金之不當得
    利。再審原告上開主張與所提事證，前訴訟程序更審前第一
    、二審均採信，准許再審原告所為再審被告應將系爭建物遷
    讓返還予再審原告，並自92年6月13日起至遷讓系爭建物之
    日止，按月給付再審原告21萬8625元之請求，第三審（最高
    法院97年度訴字第1311號）雖發回更審，其判決意旨亦認再
    審被告間為通謀虛偽意思表示及再審被告應遷讓系爭建物並
    給付相當於租金之不當得利，惟原確定判決竟駁回再審原告
    之請求，其判決理由與主文顯有矛盾等情，爰本於民事訴訟
    法第四百九十六條第一項第二款之規定，提起本件再審之訴
    ，求為命：(一)廢棄原確定判決；(二)再審被告應將系爭建物遷
    讓返還予再審原告；(三)再審被告應自92年6月13日起至遷讓
    系爭建物之日止，按月給付再審原告21萬8625元之判決。
二、再審被告則以：原確定判決明確認定再審被告間租賃契約為
    真實，再審被告甲○○○○○○○○○○依民法第四百二十
    五條規定，對再審原告主張租賃關係存在，而駁回再審原告
    之請求，並無違誤。原確定判決並無再審原告所指判決理由
    與主文顯有矛盾之情形等語，資為抗辯。
三、按民事訴訟法第四百九十六條第一項第二款所謂「判決理由
    與主文顯有矛盾」，係指判決依據當事人主張之事實，認定
    其請求或對造抗辯為有理由或無理由，而於主文為相反之諭
    示，且其矛盾為顯然者而言（最高法院80年度台再字第130
    號判例、90年度台再字第28號判決參照）。查，原確定判決
    認再審被告抗辯為有理由，駁回再審原告之訴，係以：一(一)
    再審原告所檢送丙○○於88年間申貸之全部文件，其中：
    丙○○88年8月16日出具之貸款資金用途暨償還來源計劃書
    第4項記載：「每月所得包括薪資收入、利息和『投資牙醫
    大樓之租賃收入』…，計每月有逾百萬元之收益，用此償還
    本息」；88年8月31日徵信實勘報告沿用表在「資金用途
    暨償還來源」記載：「『一樓至二樓及地下一樓出租予藍寶
    石牙醫診所』，每月租金收入約30萬元」；88年9月16日
    徵信實勘報告沿用表變動內容記載：「客戶（即丙○○）表
    示在與其會計師研商後，認為本案純屬個人投資牙醫大樓所
    需資金之配合款，土地及建物均屬丙○○個人所有，因個人
    財稅之規劃，『該大樓將完全供出租使用』…」;88年9月
    17日徵信評估第二項關於資金用途、還款來源記載：「客戶
    （即丙○○）除薪資、利息、投資收入外，『未來亦可有藍
    寶石大樓之租賃收入』」；88年10月11日徵信實勘報告沿
    用表內關於償債來源說明(4)租金收入記載：「所興建之藍寶
    石大樓，『現一樓至二樓出租予藍寶石牙醫診所』，每月租
    金約30萬元，『另其他樓層將陸續出租』，預計每月該棟大
    樓之總租金收入將可超過60萬元」。上開徵信實勘報告沿用
    表及徵信評估，係再審原告負責徵信之承辦人員盧自輝所製
    作，業據盧自輝結證明確；上開徵信實勘報告沿用表並經再
    審原告負責承辦之分行襄理陳永祥、副理及經理陳武雄核章
    。上開徵信報告中，一再提及藍寶石大樓之租金收入為丙○
    ○償債來源之一，且載明藍寶石大樓一樓至二樓出租予藍寶
    石牙醫診所，丙○○辯稱於其申請本件貸款之初，即已向再
    審原告徵信人員表明將系爭建物出租予藍寶石牙醫診所，再
    審原告並以該租金收入列為丙○○償債來源，足堪採信。再
    審原告在徵信過程中既已明知藍寶石牙醫診所在該址一、二
    樓及地下室營業，衡情應無可能未查證有無租約。再審原告
    承辦人員盧自輝、陳永祥雖證述不知有系爭房屋租賃契約書
    云云，惟再審原告於前訴訟程序第一審93年4月1日呈報相關
    貸款資料時，竟抽掉上開三份徵信實勘報告沿用表及徵信評
    估報告，顯係早已知悉該抵押物有出租情事，而刻意隱瞞此
    事實。足認再審被告抗辯系爭建物於92年6月12日所有權讓
    與再審原告前，再審被告間即訂有房屋租賃契約書，且為再
    審原告所知悉等情為真實。(二)藍寶石牙醫診所登記呂佳霖為
    負責人，呂佳霖與丙○○之子王建中於87年10月17日至93年
    3月25日期間存有婚姻關係，丙○○與呂佳霖簽訂房屋租賃
    契約書時，基於自家人情誼，而約定前幾年免付租金及後幾
    年較低之租金，與常理無違，難據此認定再審被告間簽訂租
    賃契約係屬通謀虛偽意思表示。丙○○88年11月10日所立切
    結書固載明其所提供之抵押物目前未出租，惟前述徵信報告
    中已一再提及藍寶石大樓之租金收入為丙○○償債來源之一
    ，且載明藍寶石大樓一樓至二樓出租予藍寶石牙醫診所，上
    開切結書所載內容即與事實不符，縱丙○○違反切結書約定
    條款，依該切結書第五條約定，亦僅生願將全部未到期之貸
    款一次償還，並拋棄先訴抗辯權之效力，難以丙○○曾出具
    上開切結書，否認上開租賃契約之存在。(三)系爭建物存有租
    賃之情況下是否即無法於4年內處分，此牽涉市場景氣、價
    格等諸多因素，非必然無法於4年內處分；再審原告亦有可
    能考慮呆帳因素，於知悉系爭建物存有租賃關係下，承受系
    爭建物，再審原告主張如知悉系爭建物存有租賃之情況下，
    即不可能同意購買系爭建物，否則恐有違反銀行法第七十六
    條之規定等語，核無足採。(四)再審被告就其二人收取或交付
    200萬元押租金所舉事證，均不足採，再審被告主張以押租
    金利息充作租金云云，難以憑信，惟甲○○○○○○○○○
    ○是否交付押租金200萬元予丙○○，無礙於再審被告間租
    賃關係存在之事實。二依債編施行法第一條後段規定，88年
    4月21日修正公布，89年5月5日施行之民法第四百二十五條
    第二項規定，無溯及既往之效力。再審被告間88年5月5日房
    屋租賃契約書第二條約定租期自88年5月6日起至108年5月5
    日止，第三條約定租金自第8年起（即96年5月）每月4萬元
    整；90年12月17日經法院公證之房屋租賃契約書第二條約定
    租期自90年12月17日起至110年12月16日止，第三條約定租
    金自第6年起（即95年12月）每月17日以現金支付4萬元整。
    亦即再審原告於92年6月12日取得系爭建物所有權時，呂佳
    霖尚無須支付租金予丙○○，但依90年12月17日房屋租賃契
    約書內容，甲○○○○○○○○○○自第6年（即95年12月
    ）起，即有給付租金之義務。系爭租約既屬真實，且為長期
    租賃契約，是否有償，應整體觀察，不得僅因租約開始之前
    段時間，承租人無須給付租金，即認占有人非基於租賃關係
    而使用系爭建物。再審被告間就系爭建物既確有租賃契約存
    在，甲○○○○○○○○○○基於租賃關係占有系爭建物，
    援引民法第四百二十五條第一項規定，對再審原告主張租賃
    關係存在，即屬有據。三再審原告取得系爭建物所有權時，
    再審被告間已有租賃契約存在，並已由甲○○○○○○○○
    ○○占有系爭建物，即屬有權占有，再審原告依民法第七百
    六十七條請求再審被告遷讓返還系爭建物，並依民法第一百
    七十九條請求再審被告返還不當得利，即屬無據，應予駁回
    等語（見原確定判決36至45頁，即事實及理由欄、肆、一至
    三），認再審原告主張為無理由，而於主文諭示駁回再審原
    告之訴，核無判決理由與主文顯有矛盾之情形。
四、再審原告主張再審被告間之租約迥異一般常情，租期20年、
    租金低廉、第8年起始付租金、簽約雙方有姻親關係、租約
    重複公證、呂佳霖並未給付丙○○200萬元租金等情，原確
    定判決棄置上開事證未論，曲意迴護其二人通謀意思表示之
    事實，理由欄更與前訴訟程序第一審法院依職權調查之證據
    不符；再者，丙○○簽有切結書，有租約應通知再審原告，
    而刻意隱瞞，貸款文件即以有租金收入為有還款能力之核貸
    主要參考，經歐亞、中華二家鑑定公司鑑定結果均為高價住
    宅，顯見再審被告所言租金低廉，係因親戚情誼、200萬元
    已於簽約時抵裝潢投資、第8年始繳租金等語，與一般經驗
    法則相背，竟為原確定判決所採信，駁回再審原告之請求，
    其理由與主文顯有矛盾等語。核係原確定判決取捨證據、認
    定事實之結果，尚難以此認原確定判決理由與主文顯有矛盾
    。再審原告以此主張原確定判決理由與主文顯有矛等語，亦
    不可取。又前訴訟程序更審前第三審（最高法院97年度訴字
    第1311號）發回意旨係以：「原審將上開租賃契約割裂適用
    ，復未說明何以可割裂適用之理由，尚屬可議；請求返還不
    當得利，應以對方所受利益為度，非以請求人所受損害若干
    為準，且因不當得利發生之債，有多數利得人時，應各按其
    利得數額負責」等語，未認定再審被告間租賃契約為通謀虛
    偽意思表示及再審被告應遷讓系爭建物並給付相當於租金之
    不當得利等情，有該判決書可稽，再審原告所辯顯有不實。
    再審原告上開主張，皆不足採。原確定判決於事實及理由項
    下，認定再審原告主張再審被告應自系爭建物遷讓，將系爭
    建物返還再審原告，並自92年6月13日起至遷讓系爭建物之
    日止，按月給付再審原告21萬8625元，為無理由，前訴訟程
    序第一審判決准許再審原告之訴即有違誤，而於主文諭示原
    判決廢棄，再審原告在第一審之訴及假執行之聲請均駁回，
    並無判決理由與主文顯有矛盾之情形。
五、綜上所述，原確定判決並無判決理由與主文顯有矛盾之情形
    ，再審原告依民事訴訟法第四百九十六條第一項第二款之規
    定，提起本件再審之訴，為無理由，應予駁回。本件事證已
    臻明確，兩造其餘攻擊防禦方法及舉證，核與本件判決結果
    不生影響，毋庸逐一論列，併此敘明。
據上論結，本件再審之訴為無理由，依民事訴訟法第七十八條，
判決如主文。
中    華    民    國    98    年    9     月    9     日
                民事第一庭    審判長法  官  吳火川
                                    法  官  胡景彬
                                    法  官  饒鴻鵬
以上正本係照原本作成。
如對本判決上訴，須於收受判決送達後20日內向本院提出上訴書
狀，其未表明上訴理由者，應於提出上訴後20日內向本院提出上
訴理由書（須按他造人數附具繕本）。
上訴時應提出委任律師為訴訟代理人之委任狀。具有民事訴訟法
第466條之1第1項但書或第2項之情形為訴訟代理人者，另應附具
律師及格證書及釋明委任人與受任人有該條項所定關係之釋明文
書影本。
                                    書記官  林明冬
中    華    民    國    98    年    9     月    10    日
                                                      Ｍ


司法院資訊處製作；財團法人民間司法改革基金會備份。
